【裁判字號】    99,台上,1272
【裁判日期】    990304
【裁判案由】    違反毒品危害防制條例
【裁判全文】
最高法院刑事判決            九十九年度台上字第一二七二號
上  訴  人  甲○○
選任辯護人  陳益軒律師
上  訴  人  乙○○
選任辯護人  黃逸仁律師
上列上訴人等因違反毒品危害防制條例案件，不服台灣高等法院
台中分院中華民國九十八年十月二十一日第二審判決（九十七年
度上重訴字第三五號，起訴案號：台灣南投地方法院檢察署九十
六年度偵字第三七七五、三七七六、四０一八、四四二六、四五
五一號），提起上訴，本院判決如下：
    主  文
原判決關於甲○○、乙○○有罪部分均撤銷，發回台灣高等法院
台中分院。
    理  由
本件原判決撤銷第一審關於上訴人甲○○、乙○○有罪部分之科
刑判決，改判論處甲○○販賣第一級毒品十二罪（其中如原判決
附表壹之一編號６部分，係一行為同時販賣第一級毒品海洛因及
第二級毒品甲基安非他命，為想像競合犯）、販賣第二級毒品一
罪罪刑；論處乙○○販賣第一級毒品二十七罪、共同販賣第一級
毒品十三罪（均累犯）罪刑，固非無見。
惟查：(一)除刑事訴訟法有特別規定外，已受請求之事項未予判決
或未受請求事項予以判決者，其判決為當然違背法令。又本法無
如民事訴訟法設有訴之變更之規定，得許檢察官就其所起訴之被
告或犯罪事實加以變更，如有聲請變更，除係具有另一訴訟之情
形，應分別辦理外，並不生訴訟法上之效力，法院亦不受其拘束
。此由刑事訴訟法第二百六十五條僅就追加起訴作限制性之准許
，而就變更起訴則無規定自明。另法院不得就未經起訴之犯罪審
判，亦為同法第二百六十八條所明定。查關於甲○○販賣毒品予
朱寶昌部分，依檢察官起訴之犯罪事實，係指甲○○於民國九十
六年七月六日、七月九日、七月十日、八月三日、八月二十二日
、八月二十七日、八月三十一日及九月七日販賣安非他命予朱寶
昌共八次，犯意各別，涉犯販賣第二級毒品八罪（見起訴書第三
頁第六至十行、第九頁第十七至十九行及附表編號３─１至３─
８），並無甲○○販賣第一級毒品予朱寶昌之記載。雖檢察官於
第一審九十七年五月十三日審判期日，當庭將前述起訴販賣第二
級毒品安非他命之犯罪事實變更為販賣第一級毒品海洛因（見第
一審卷(四)第六七頁），依前揭說明，仍不生訴訟法上之效力。原
審未察，遽就該販賣予朱寶昌部分論處甲○○販賣第一級毒品八
罪罪刑，自屬未受請求之事項予以判決，另就檢察官起訴之販賣
第二級毒品八罪部分，則未調查審理，復有已受請求之事項未予
判決之違法。(二)販賣毒品罪，須以所販賣者確屬毒品為成立要件
之一，是否確屬毒品，應依證據證明之（例如由查扣之物品中驗
出毒品成分，或由購買者之尿液驗出毒品反應）。原判決認定甲
○○販賣第一級毒品海洛因予黃淑燕（業據原審判處罪刑確定）
四次、朱寶昌八次，販賣第二級毒品甲基安非他命予黃淑燕二次
（其中一次與販賣第一級毒品有想像競合犯關係），乙○○販賣
第一級毒品予吳東昇六次、廖學林二次、徐貴源四次、蔡進來一
次、王百葦五次、簡泰立四次、胡誌琳五次，與黃淑燕共同販賣
第一級毒品予吳東昇七次、徐貴源四次、簡泰立、廖學林各一次
之犯行。甲○○部分係以證人黃淑燕、林世芬、乙○○、吳婉菁
、朱寶昌之證言，乙○○部分係以吳東昇、廖學林、徐貴源、蔡
進來、王百葦、簡泰立、胡誌琳、林世芬之證言，以及卷附之通
訊監察譯文為其主要之依據。惟本件除查獲黃淑燕所有之海洛因
一包（驗餘淨重０．０三一七公克）及甲基安非他命一包（驗餘
淨重０．一八六０公克）外，於甲○○及乙○○處似未查得任何
毒品，原判決復未調查並說明前述購買者經查獲之後，是否曾經
採尿送驗？結果如何？是否足為上訴人等確有販賣毒品之佐證？
即分別論以前述之販賣第一、二級毒品罪，自有應於審判期日調
查之證據未予調查及理由不備之違法。(三)有罪之判決書，應於理
由內分別情形記載認定犯罪事實所憑之證據及其認定之理由，刑
事訴訟法第三百十條第一款定有明文。本件原判決既認甲○○所
犯販賣第一級毒品十二罪、販賣第二級毒品一罪，乙○○所犯販
賣第一級毒品二十七罪、共同販賣第一級毒品十三罪，均屬獨立
可分，而予分論併罰，自應就所認定之各個犯罪行為，敘明認定
犯罪事實所憑之證據及其認定之理由，方為適法。原判決未就前
述證人之何項證言以及何項通訊監察譯文或其他相關證據，適合
為上訴人等所犯何罪之證明，為明確之記載，而僅籠統記載依據
前述證人之證言及卷附之通訊監察譯文等證據，即論處甲○○販
賣第一級毒品及第二級毒品共十三罪、乙○○單獨或與黃淑燕共
同販賣第一級毒品共四十罪之認定，尚嫌理由欠備。上訴意旨，
均指摘原判決關於其二人有罪部分不當，非無理由，應認該部分
撤銷發回更審之原因。另原判決理由敘明「甲○○於附表壹一編
號『６』及附表壹二編號２所示之時間、地點，係於同時在同地
將海洛因及甲基安非他命各一包出賣予黃淑燕，係一行為而觸犯
販賣第一級毒品罪與販賣第二級毒品罪二罪名，二罪間具有想像
競合犯關係，應從一重之販賣第一級毒品罪處斷。」（見原判決
第四八頁第九至十三行），惟其後於理由中復記載「甲○○所犯
如附表壹、一、編號『８』販賣第一級毒品及二、編號２販賣第
二級毒品，係想像競合犯應論以一罪」等語（見原判決第四九頁
第三至五行）；又第一審及原判決理由均記載「是以本案所指『
甲基安非他命』應係『甲基安非他命』之誤，均應予更正，合先
敘明。」（見第一審判決第六頁第十五、十六行、原判決第七頁
倒數第五至四行），應屬誤繕，案經發回，併請注意。
據上論結，應依刑事訴訟法第三百九十七條、第四百零一條，判
決如主文。
中    華    民    國  九十九  年    三    月    四    日
                      最高法院刑事第十一庭
                          審判長法官  石  木  欽
                                法官  洪  佳  濱
                                法官  韓  金  秀
                                法官  段  景  榕
                                法官  周  煙  平
本件正本證明與原本無異
                                      書  記  官
中    華    民    國  九十九  年    三    月    九    日
                                                      Ｅ

司法院資訊處製作；財團法人民間司法改革基金會備份。
